臺灣高等法院刑事裁定　　　　　　　　　　　　　　九十三年度聲再字第一六九號
　　再審聲請人　 甲○○
　　即受判決人　　　　　 國民.
　　選任辯護人　 王如玄律師
　　　　　　　　 李文健律師
右列聲請人因妨害家庭案件，對於本院九十三年度上易字第二七四號，中華民國九十
三年四月七日確定判決（臺灣臺北地方法院九十二年度易字第一七九八號；臺灣臺北
地方法院檢察署九十二年偵續字第三九０號），聲請再審，本院裁定如左：
    主  文
再審之聲請駁回。
    理  由
一、聲請再審意旨略以：
  (一)、按通話之隱私及秘密通訊自由係被告受憲法保障之基本人權，不論告訴人或證
  　　人黃美月未經被告同意而私自竊錄上開通話內容，並於日後加以對外公開，均
    　已侵害被告上開基本人權；法院若容許此類秘密錄音作為認定被告犯罪之證據
      ，無異於以國家之力縱容甚或鼓勵濫用信賴關係，侵害被告上開基本人權。又
      通姦、相姦罪於各國刑法制度上均有除罪化之趨勢，另參酌修正後刑事訴訟法
      第一百五十八條之四之立法理由，衡量「通姦罪對侵害婚姻制度之程度」與「
      上開私人非法蒐集之證據對隱私權保障之侵害程度」，應認上開私人非法搜得
      之電話通聯記錄內容，並無證據能力，不得作為裁判之基礎資料。又被告之陳
      訴應受刑事訴訟法第九十五條內容之權利告知，始有證據能力，然被告於審判
      外之經由私人錄音所呈現之陳訴內容，既未受上開權利告知，亦違反直接審理
      主義，應認為無證據能力。
　(二)、有關證據能力部分被告於原審已提出答辯狀詳為答辯，原審判決僅以「上開對
  　　話內容係證人黃月美自行錄製，並非於私人住宅裝置竊聽或其他監聽器材，且
    　目的係在蒐集本案相關證據，難認係無故竊錄而無證據能力」等語，認定上開
      通話錄音內容有證據能力，顯然未審酌被告上開答辯狀內所主張之重要證據。
　(三)、證人黃月美稱與被告通姦長達五年，且有五、六十次之多，而告訴人又曾委請
  　　徵信社，豈會查無任何線索；又告訴人自稱於九十一年六月間得知上開通姦事
    　實，然告訴人與證人黃月美竟未離婚，甚且相偕赴英國求學，於英國期間，告
      訴人亦曾打電話回台向被告家人恐嚇勒索，可知應更加謹慎證人黃月美證詞是
      否可採。然法院竟全部採信證人黃月美之證詞，而認定被告相姦長達五年之久
      ，足證原審判決實令人有偏頗之疑慮。
　(四)、另告訴人所提出之錄音帶證物，原審未經合法勘驗其內容，逕以譯文做為裁判
  　　根據，顯然違反刑事訴訟法第一百五十五條第二項之規定。且原審未行準備程
    　序，逕以一次辯論期日審結本案，審理時間不到十分鐘，又告訴人所提出之上
      開「被告電話錄音譯文」，審判長亦未依法提示與被告，顯然亦違反法律。
　(五)、再按刑法第二百四十五條第二項規定：「第二百三十九條之罪，配偶縱容或宥
  　　恕者，不得告訴。」，又司法院院字第二二六一號解釋：「刑法第二百四十五
    　條第二項之縱容或宥恕，其不得告訴之範圍相同，如有告訴權人對於共犯中一
      人宥恕，按照告訴不可分之原則，對於其他共犯，自亦不得告訴。」，而偵查
      卷所附告訴人親簽之文件載明：「（三）對相姦及通姦者的行為原諒。時間九
      十一年六月二十四日，事實：本人詢問妻子黃月美若是相姦男子用心真愛，非
      只為性慾發洩之對象，本人一定可以忍痛原諒男女雙方通姦行為，妻子說明該
      」（參見九十二年偵字第二九八四號偵查卷第十三、十四頁），顯示告訴人自
      承有宥恕黃月美之意，則若縱有通姦行為，而依前揭規定及解釋，告訴人自不
      得對被告提起告訴，而告訴乃論之罪，既未有合法告訴，自應為不受理判決，
      爰依刑事訴訟法第四百二十一條之規定提起再審，請求重新審理云云。
二、經查：
　(一)、依刑事訴訟法第四百二十一條規定，因重要證據漏未審酌而聲請再審者，應於
    　於判決送達後二十日內（民國九十三年四月二十一日）聲請再審，故其再審之
      聲請應為合法，合先敘明。
　(二)、按私人違法取證之情形，其證據能力應如何判斷，其所取得之證據是否應認為
  　　無證據能力加以排除，學說及實務見解如下：一說認無故以錄音、照相、錄影
    　或電磁紀錄竊錄他人非公開之活動、言論或談話者，處三年以下有期徒刑、拘
      役或三萬元以下罰金，刑法第三百十五條之一第二款定有明文；又按通訊保障
      及監察法第二十四條第一項規定：違法監察他人通訊者，處五年以下有期徒刑
      ；另按通訊保障及監察法第二十九條規定：監察他人之通訊，有下列情形之一
      者，不罰；「三、監察者為通訊之一方或已得通訊之一方事先同意，而非出於
      不法目的者」。就私人非法取得證據之情形，與政府以公權力取證之情形，並
      不相同。在政府利用公權力非法取證時，所涉及之違法取證者與被害人，一方
      為打擊犯罪、捍衛社會安全的警察，另一方面則常為窮兇極惡、危害社會安全
      的罪犯，輿論、立法者，甚至裁判者，通常皆支持前者，而對後者不表任何同
      情，因此人民遭受違法搜索扣押時，在現實的世界中，警察通常不會受到行政
      懲處、不受刑事追訴處罰，亦常不須負損害賠償責任，人民的隱私權長期受到
      政府的侵犯，卻毫無任何矯正、救濟措施時，證據排除法則雖然可能造成有罪
      者悻逃法網，但也成為保護人民基本權利的最後不得已的措施；惟在私人非法
      取證時，情形則完全不同，取證者與被取證者皆為犯罪份子，輿論及立法者對
      於任何一方都未必有偏見，會公平的對待雙方，因此在私人違法取證時，受害
      人得利用現有法律制度而得到救濟，得追究非法取證者之民事賠償責任及刑事
      責任；故私人取證之情形，得以有效壓制，人民的權利得受保障，此與政府以
      公權力非法取證不同；因此在私人非法取證之情形，除非立法者表態將證據排
      除，否則在無法源依據之情形下，不得將私人非法取得證物排除。而我國目前
      對私人錄音的行為主要規範為刑法第三百十五條之一與通訊保障及監察法，針
      對二法規範之內容及立法意旨解釋，若私人違反此二規範所取得之證據，立法
      者即已表態排除不得為證據，如未違反上述二規範，則可做為證據，當無疑義
      。有關言論或談話之保護，通訊保障及監察法為刑法第三百十五條之一之特別
      規定，因此某行為在通訊及監察法認為係合法之監察行為，即非刑法的「無故
      」為之，不受處罰；故若符合通訊保障及監察法第二十九條之規定，而對他人
      之言論或談話為錄音行為，在刑法即不能認為係無故竊錄的行為（參見最高法
      院九十二年度台上字第二六七七號判決、臺灣高等法院九十年度上易字第四一
      九八號判決）。另一說則認以「法益權衡論」為可採，即讓法官於具體個案中
      ，具體衡量私人取證所「侵害之憲法權利或實體法權利」與「證據禁止後妨害
      追求之實體法益」，作一妥適判斷，而非僅以私人取證是否有違反現存之刑事
      處罰規定為判斷標準。亦有學說認為在私人違法取證之情形，所取得之證據，
      一概均無證據能力。可知在私人違法取證之情形，關於該證據是否有證據能力
      之議題上，學說及實務上眾說紛紜而尚無定見。
　(三)、次按，不得上訴於第三審法院之案件，其經第二審確定之有罪判決，如就足生
  　　影響於判決之重要證據漏未審酌者，亦得為受判決人之利益，聲請再審，刑事
    　訴訟法第四百二十一條定有明文。是以本條所規定者須為足生影響於判決之重
      要證據，未經原確定判決審酌者，始足當之；茍業經原確定判決審酌，或非足
      生影響於判決之重要證據，均不得據以聲請再審。查聲請人所主張上開係爭證
      據能力部分，雖學說及實務上見解紛歧，已如前述；惟該證據能力有無之主張
      ，業經原確定判決審理時予以審酌，並於判決理由內敘明其採捨之理由，此參
      酌原確定第二審判決理由欄第一段之（二）理由所述各點即可得知，且聲請人
      於聲請意旨內對此亦未加以否認，故原確定判決並無生就足生影響於判決之重
      要證據漏未審酌之情形。縱聲請人認其所述理由過於簡略，亦核與漏未審酌之
      情形有別，自難執此認原確定判決對聲請人所提出之上述證據能力資料有漏未
      審酌之情事。
　(四)、另查，再審程序係判決確定後，為糾正原確定判決認定事實錯誤所設之特別救
  　　濟程序。故確定判決有刑事訴訟法第四百二十條至第四百二十二條之事由者，
    　即可聲請再審；惟若原確定判決之審理違背法令者，即應由最高法院檢察署檢
      察總長向最高法院依非常上訴程序加以救濟，亦即對於確定判決之救濟，應區
      分為事實上之違誤或法律上之違誤，而分別適用再審或非常上訴之程序。蓋聲
      請人聲請意旨中所指違反刑事訴訟法第一百五十五條第二項（即證據能力問題
      ）、第一百五十九條第一項（傳聞法則）等違法之事由，均為判決有無違背法
      律上程序規定之問題，實非再審程序所得加以審究者。故聲請人認原確定判決
      確有前開所述事由者，自應依刑事訴訟法第四百四十一條以下之規定，另行請
      求最高法院檢察署檢察總長提起非常上訴為是，而非依再審程序加以救濟，併
      予敘明。
三、綜上所述，本件聲請人所舉聲請再審之理由，核與刑事訴訟法第四百二十一條規
    定不相符，應認為無再審理由，爰依同法第四百三十四條第一項，裁定如主文。
中　　　華　　　民　　　國　　九十三　　年　　　七　　　月　　 三十 　　日
                              臺灣高等法院刑事第二十三庭
                                  審判長法  官　黃　瑞　華
                                        法  官  宋　　　祺
                                        法  官  陳　坤　地
右正本證明與原本無異。
不得抗告。
                                        書記官　陳　建　邦
中　　　華　　　民　　　國　　九十三　　年　　　八　　　月　　　六　　　日
